臺灣高等法院臺南分院刑事判決　　　　　　　九十三年度上訴字第七六六號　善股
　　上　訴　人　臺灣嘉義地方法院檢察署檢察官
　　被　　　告　己　○　○
右上訴人因被告偽造文書案件，不服臺灣嘉義地方法院九十二年度訴字第五二四號中
華民國九十三年七月二十二日第一審判決（起訴案號：臺灣嘉義地方法院檢察署九十
二年度偵續字第七號），提起上訴，本院判決如左：
    主  文
上訴駁回。
    理  由
一、公訴意旨略以：被告己○○與黃鳳採、黃坤省（以上二人另為不起訴處分）共同
    經營址設嘉義市○○路一四九號之政大代書事務所。被告己○○於民國八十七年
    二月間受告訴人甲○○、乙○○○夫妻之委託，向嘉義縣竹崎鄉農會（下稱竹崎
    鄉農會）借款新台幣（下同）二百萬元，並以乙○○○所有坐落嘉義縣新港鄉○○段西庄小段四五六、四五七地號等二筆土地設定抵押，作為上揭債務之擔保。
    被告己○○竟意圖為自己不法之利益，並與被告即竹崎農會職員丁○○（業經原
    審判處無罪未上訴確定）共同基於意圖為自己不法所有及行使偽造私文書之犯意
    聯絡，先由被告己○○商請不知情之竹崎農會贊助會員丙○○（另為不起訴處分
    ）擔任借款人，以告訴人甲○○、乙○○○為連帶保證人，提供告訴人乙○○○
    所有之上揭二筆地號土地作為擔保，向竹崎農會申請貸款，並委託不知情之政大
    代書事務所職員孫佳莉（另為不起訴處分）辦理相關借貸手續。繼由被告丁○○
    令甲○○、乙○○○於不知情下在空白借據背面之對保人簽章欄上之第二、三格
    欄位、約定書對保簽章欄位及立約定書人處署名，復在借據背面之對保人簽章欄
    甲○○、乙○○○署名左側、約定書留存印鑑處、立約定書人處、借據正面之連
    帶保證人處盜用甲○○及乙○○○印章按捺印文後，將之提出於竹崎農會承辦職
    員而行使之，使竹崎農會承辦人員陷於錯誤，同意借予丙○○五百五十萬元，並
    於八十七年四月一日將款項悉數撥入丙○○於竹崎農會所開設帳號000000
    00號之帳戶內，己○○隨即於當日持丙○○上揭帳戶之存摺、國民身分證及印
    章將該款項各分二百萬、三百五十萬元領出，致生損害於告訴人甲○○、乙○○○及竹崎農會。嗣因丙○○均未繳交貸款利息，竹崎農會通知告訴人乙○○○繳
    交利息始悉上情。因認被告二人所為涉有刑法第三百三十九條第一項詐欺取財罪
    、第二百十六條、第二百十條之行使偽造私文書罪嫌，被告己○○另涉同法第三
    百四十二條背信罪嫌。
二、按犯罪事實應依證據認定之，無證據不得推定其犯罪事實；又不能證明被告犯罪
    者，應諭知無罪之判決，刑事訴訟法第一百五十四條、第三百零一條第一項分別
    定有明文。次按以被害人之陳述為認定犯罪之依據時，必其陳述並無瑕疵，且就
    其他方面調查，又與事實相符，始能認有證據能力，最高法院六十一年臺上字第
    三０九九號著有判例意旨可資參照。所謂無瑕疵，係指被害人所為不利被告之陳
    述，與社會上一般生活經驗或卷存其他客觀事實並無矛盾而言，至所謂就其他方
    面調查認與事實相符，非僅以所援用之旁證足以證明被害結果為已足，尤須綜合
    一切積極佐證，除認定被告確為加害人之可能外，在推理上無從另為其他合理原
    因之假設，有不合於此，即不能以被害人之陳述做為論斷之證據。再按刑事訴訟
    上證明之資料，無論其為直接或間接證據，均須達於通常一般之人均不致有所懷
    疑，而得確信其為真實之程度，始得據為有罪之認定，若其關於被告是否犯罪之
    證明未能達此程度，而有合理性懷疑之存在，致使無從形成有罪之確信，即不得
    遽為不利被告之認定。且認定犯罪事實應依證據，被告否認犯罪事實所持之辯解
    ，縱屬不能成立，仍非有積極證據足以證明其犯罪行為，不能遽為有罪之認定，
    此分別有最高法院三十年上字第一八三一號、七十六年臺上字第四九八六號判例
    意旨可資參照。又按刑法第三百四十二條第一項之背信罪，必須違背任務之行為
    ，以行為人有取得不法利益或損害本人利益之意圖為必要，若無此意圖，即屬缺
    乏意思要件，縱有違背任務之行為，並致生損害於本人之財產或其他利益，亦難
    律以本條之罪（最高法院三十年度上字第一二一○號判例、五十三年度台上字第
    二四二九號判例、五十五年度台上字第一二五三號判決、七十八年度台上字第四
    二三三號判決意旨參照），此圖利自己或第三人或損害本人利益之意思為犯本罪
    之構成要件，屬於構成犯罪事實之一部，自應依證據認定，不能僅以客觀上發生
    損害本人利益之事實，遽推定其有前項犯意（最高法院二十六年度上字第一二四
    六號判例、五十二年度台上字第二二九一號判決意旨參照）。復按刑法第二百十
    條之偽造文書，以無制作權之人冒用他人名義而制作該文書為必要，如果行為人
    對於此種文書，本有制作之權，縱令其不應制作而制作，亦無偽造之可言；送達
    證書乃表示收領訴訟文書送達之證明，雖證書內容由送達人制作，但應由受送達
    人簽名蓋章或捺指印，以證明送達，為法律規定之文書，其冒名簽收或蓋用偽造
    印章以示簽收，仍屬偽造私文書，亦有最高法院二十四年上字第五四五八號、七
    十年台上字第五七八二號判例意旨足資參照。亦即原則上，法律規定之文書，以
    其有簽名或蓋章之人為文書之製作名義人，例外者，得由他人代書姓名，並由當
    事人或代理人蓋章或簽名後記明代書之事由，如此則以被代書姓名之人為文書之
    製作名義人。末按刑法第三百三十九條第一項詐欺取財罪之成立，以意圖為自己
    或第三人不法所有，以詐術使人將本人或第三人之物交付為要件。所謂以詐術使
    人交付，必須被詐欺人因其詐術而陷於錯誤，若其所用方法，不能認為詐術，亦
    不致使人陷於錯誤，即不構成該罪，最高法院四十六年台上字第二六○號亦著有
    判例意旨可資參照。
三、本件公訴人認被告涉有上開詐欺取財、行使偽造私文書及背信罪嫌，無非係以(1)
    竹崎農會相關人員並未依標準作業程序辦理本件貸款案，有諸多瑕疵，(2)本件借
    據背面對保欄、約定書係告訴人甲○○、乙○○○於八十七年三月三十一日上午
    十一時四十五分、五十分在竹崎農會對保時所簽，然被告之代書事務所員工孫佳
    莉於該日上午十時二十分持抵押權設定相關文件向嘉義縣大林鎮地政事務所申請
    設定抵押權，該地政事務所於同年四月一日上午九時四十分登簿，是政大代書事
    務所職員至八十七年四月一日始有可能領回告訴人之印章，故告訴人對保時不可
    能自行使用印章，且丙○○自承於八十七年三月三十一日至竹崎農會簽名時，借
    據係空白，並未填寫等語，另中央主管機關對於金融機構均嚴格限制，不得代理
    填寫借據，(3)被告己○○無法提出任何償還利息之證明資料、借據，(4)竹崎農會
    與告訴人甲○○至土地坐落位置勘查時，丙○○並未到場，告訴人是否知悉其係
    貸款案之連帶保證人，並非無疑？且本貸款案自第一期即未繳息，因聯絡不上丙○○，至竹崎農會對丙○○、甲○○、乙○○○向法院聲請發支付命令後，告訴
    人甲○○、乙○○○稱為避免不動產遭賤價拍賣，且被告己○○答應解決，乃自
  八十七年十一月三十日繳至八十九年七月七日，尚稱合理，(5)告訴人與丙○○並
    不相識，豈會提供不動產擔保供其借款？(6)提出土地登記謄本、抵押權設定原登
    記聲請書謄本、竹崎農會函文及放款實務、民雄鄉農會函為其主要論據。然訊據
    被告己○○固不否認經營政大代書事務所，以丙○○為借款人向竹崎農會借款五
    百五十萬元，並以上揭二筆地號土地設定抵押，且領走竹崎農會所核撥之五百五
    十萬元款項等事實，惟矢口否認有何詐欺、偽造文書、背信等犯行，辯稱：伊在
    代書事務所向甲○○夫婦借土地辦理貸款，約定銀行貸款之利息由甲○○自付，
    伊付甲○○民間利息二分，八十七年四月一日貸款下來有簽借據與甲○○，但未
    留底。伊支付甲○○利息都拿現金，沒有任何憑據。之前伊曾以此方式向甲○○
    借錢，甲○○以其土地供擔保向寶島銀行貸款，貸款撥下來後先匯入甲○○帳戶
    ，再轉帳入伊寶島銀行帳戶，伊同樣付他們民間利息二分，同樣以現金支付，這
    二筆貸款都是伊之地政事務所辦理。因向竹崎農會貸款須具有農會會員資格，甲○○之前也曾向民雄農會貸款過，知悉此限制，因甲○○並非竹崎農會會員，所
    以伊才請具有會員資格之丙○○充作借款人，甲○○夫婦與伊熟識，都會參加彼
    此之婚喪喜慶，丙○○係伊妹婿，所以甲○○也認識丙○○。辦理借款係由伊向
    竹崎鄉農會為之，黃鳳採並不知情，此外，依照農會慣例，對保與徵信非必有先
    後順序，對保可先為之，只須放款之際所有程序完成即可，申請放款金額大多出
    放款金額二成，甲○○夫婦對於擔任本件貸款連帶保證人知情且同意云云。
四、經查：
（一）告訴人甲○○、乙○○○提供告訴人乙○○○所有坐落嘉義縣新港鄉○○段西
      庄小段四五六、四五七地號等二筆土地，由被告己○○所經營之代書事務所於
      八十七年三月間以丙○○為借款人向竹崎農會辦理抵押貸款，貸得五百五十萬
      元，此有土地登記謄本、抵押權設定登記聲請書謄本、借據、貸款約定書、竹
      崎農會活期存款取款憑條、收入放款傳票在卷可憑。公訴人固以前揭土地登記
      謄本、抵押權設定登記聲請書謄本及以竹崎農會未依標準作業程序辦理本件貸
      款案件，認被告己○○涉犯背信罪嫌，然前揭資料僅可證明本件貸款案件係由
      被告己○○所經營之代書事務所辦理，借款人、連帶保證人分別為丙○○、甲○○及乙○○○，貸款金額為五百五十萬元，因而在形式上係丙○○為借款人
      ，甲○○夫婦為提供擔保之事實為真正，值得探究者為此次借款係被告己○○
      之借款或甲○○夫婦本人之借款。
（二）告訴人甲○○夫婦之指訴尚無法令人得到被告己○○有罪之心證：
    (1)告訴人前後指訴不一：
      告訴人於偵查中就關於本件系爭土地權狀向竹崎農會辦理抵押後何時領回，告
      訴人甲○○稱半年後，告訴人乙○○○則稱一、二月後（臺灣嘉義地方法院檢
      察署九十年偵字第六九二七號偵查卷第二五、二六頁），兩者所述顯有矛盾，
      雖告訴人甲○○改稱當時在工作，但如此重大之事，告訴人乙○○○應會告知
      告訴人甲○○，但兩者指述顯然不一。且證人陳慧鵬（竹崎農會徵信人員）於
      偵查中證述：就擔保品部分會實地訪查，聲請人部分會先審查是否有會員資格
      ，本件借款人丙○○是贊助會員所以符合資格，連帶保證人部分有會同去勘查
      土地，告訴人他們一個是擔保物提供人、一個人連帶保證人，【在申請時即有
      告訴他們】，所以他們【知道自己是本件之連帶保證人】等語（九十二年度偵
      續字第七號偵查卷第三三頁），證人吳榮豐（即被告己○○之代書事務所職員
      ）證稱：告訴人夫妻曾在八十七年六、七月中旬告訴伊，向竹崎農會辦理貸款
      五百餘萬元等語，顯見告訴人夫妻早在八十七年九月竹崎農會向本院聲請支付
      命令前就【已知悉】本件貸款。
    (2)告訴人指訴情節與日常生活經驗法則不符：
      告訴人在本件抵押貸款前亦曾辦理過一次土地貸款，即向寶島商業銀行股份
        有限公司（下稱寶島銀行），以嘉義縣新港鄉○○段西庄小段四七八號、四
        七九號抵押貸款事宜，係由被告己○○之代書事務所職員孫佳莉辦理，有嘉
        義縣大林地政事務所上開二筆地號設定抵押資料在卷可查。且告訴人甲○○
        自陳：之前有資金往來，借給己○○陸陸續續維持五十萬元左右，約有六、
        七次，之前是用伊弟弟所有土地借了五百六十萬元，借給他沒有算利息、也
        沒有書立借據（見九十一年度偵續字第三五號偵查卷第十九、二十頁）、簽
        章之際僅停留數分鐘即離去（九十年偵字第六九二七號偵查卷第一四三頁背
        面）等語。則告訴人既有借款對保經驗，對於借據正面印製之借款人、連帶
        保證人簽名位置，與背面對保人簽章欄之順序對應關係，【應有相當程度之
        認識】，且抵押貸款如此重大事宜，應會詢問借貸相關事宜，如借款金額、
        利息、借款期間等情，豈會立即離去，且若如告訴人所稱簽借據背面時，當
        時借據係空白，該借據背面有三欄位，即便未有相當程度認識，豈有未為詢
        問之理。
      另告訴人甲○○夫婦自陳：自八十七年十一月三十日開始繳息至八十九年七
        月七日，期間【長達近二年】，告訴人若知悉實情後，豈會自行繳息且未採
        取相關法律行動，且為保護本身財產之故，多會應立即對被告己○○採取法
        律行動告，卻遲至八十九年十二月間，始向臺灣嘉義地方法院檢察署對己○○提出告訴。
      綜上，甲○○夫婦所述均不合日常生活經驗法則，甚明。
（三）又辦理人民申請之抵押權設定登記案件均由申請人或申請人之代理人於申請書
      及契約書蓋章處蓋妥印章後，經地政事務所審核相關證件相符始准予登記，並
      無將借款人、連帶保證人之印鑑章留存地政事務所俟登記完畢再予退回之情事
      ，有嘉義縣大林地政事務所九十三年二月二十四日嘉林地一字第０九三０００
      一０六０號函在卷可稽，是公訴人所指告訴人至竹崎農會對保與孫佳莉至地政
      事務所辦理抵押登記均係在八十七年三月三十一日，孫佳莉既將告訴人之印章
      帶去辦抵押登記，告訴人則無可能在借據上蓋章等情，即屬無據。
（四）再者，告訴人雖指稱並未同意擔任連帶保證人云云，惟：證人劉林嬌蓉（竹崎
      農會職員）於原審審理時結證稱：申請辦理貸款係採分層負責方式，先由承辦
      人員收取土地證件、申請書，登記不動產相關資料，交與徵信人員做徵信，製
      作不動產調查表，查估完成後，經農會內部裁決，送交地政事務所設定，設定
      完成後，就辦理對保、撥款，被告丁○○負責授信，徵信工作與他無關，貸款
      金額是由農會總幹事做最後決定，借據正面借款人之簽名、借款金額欄位，以
      前都是由農會職員幫客戶寫，再讓客戶在借據背面借款欄位簽名等語（見原審
      卷第一二七至一三三頁）。又證人丁○○於本院與告訴人甲○○對質時亦信誓
      旦旦證稱：對保及寫借據時確實有對甲○○夫婦說明他們是【保證人】，且由
      甲○○夫婦提供印章蓋章後，交還甲○○夫婦等情（見本院九十三年十二月二
      十八日審理筆錄第十五頁），佐以卷附借據背面及約定書告訴人甲○○、乙○○○二人之簽名，係由渠等於八十七年三月三十一日辦理對保手續時親自所簽
      ，而借據正面借款人、保證人之姓名、地址均由被告丁○○於同年四月一日填
      載等情，復為被告丁○○自承，告訴人亦不爭執，則告訴人於對保簽名前，理
      應知悉該借據正面借款人、保證人之姓名、地址等記載事項均屬空白，猶同意
      於該借據背面對保欄簽名，足見告訴人於對保之初，即有授權由被告丁○○代
      為填載借據正面內容之意，是以，自無偽造之可言，告訴人夫婦應確係知悉且
      同意擔任本件貸款之連帶保證人。
（五）證人林滄賢（即戊○○，前竹崎農會催收組長）雖證稱：當事人申請後，經徵
      信程序後，交由放款主辦人員，經簽送組長與主任，設定抵押完畢後，進而進
      行對保程序，完成上開對保程序始放款等語（八十九年度發查字第五０二號偵
      查卷）。但上開證人所證述乃係一般正確程序，本件申請貸款程序確有不符上
      開程序之情形，但上開程序於實務中常見，且純屬貸款作業快慢問題，究難因
      此認定被告己○○有何不法情事。且證人庚○○、戊○○、丙○○經告訴人聲
      請傳喚到庭亦僅能證述本件係正常之貸款，並無法指證出被告有何不法之行為
      ，因而亦不能為不利被告之認定。
五、綜上所述，被告己○○所為與背信罪、詐欺取財罪、行使偽造文書罪之構成要件
    均屬有間。此外，公訴人亦未再提出其他積極證據來證明被告有公訴意旨所指犯
    行，足見被告己○○被訴之罪尚屬不能證明。原審以不能證明被告犯罪，諭知被
    告無罪，核無不合。檢察官依告訴人之請求上訴，指摘原判採證不當，為無理由
    ，應予駁回。
據上論結，應依刑事訴訟法第三百六十八條，判決如主文。
本案經檢察官張佩珍到庭執行職務。
中      華      民      國     九十四     年      一      月    十一    日
                                      臺灣高等法院臺南分院刑事第六庭
                                          審判長法官  蔡    崇    義
                                                法官  董    武    全
                                                法官  侯    明    正
右正本證明與原本無異。
檢察官如不服本判決，應於判決送達後十日內向本院提出上訴書。
                                          法院書記官  陳    明    芬
中      華      民      國     九十四     年      一      月    十一    日
